【裁判字號】    95,訴,662
【裁判日期】    950613
【裁判案由】    確認抵押權不存在等
【裁判全文】
臺灣臺中地方法院民事判決               95年度訴字第662號
原      告  丙○○
訴訟代理人  張欽昌律師
被      告  乙○○
訴訟代理人  桑銘忠律師
被      告  甲○○
上列當事人間請求確認抵押權不存在事件，本院於民國95年5月
30日言詞辯論終結，判決如下：
    主      文
確認被告甲○○以其所有坐落臺中縣豐原市市○段三八八地號土
地之權利範圍全部，為被告乙○○設定之權利價值新臺幣伍佰柒
拾萬元、未定存續期間、由臺中縣豐原地政事務所以民國八十九
年豐登字第０三０七八０號收件、於民國八十九年三月二日登記
之第一順位抵押權所擔保之債權，於超過新臺幣伍佰萬元及自民
國九十四年十一月二十七日起至清償日止，按週年利率百分之六
計算之利息部分不存在。
原告其餘之訴駁回。
訴訟費用由被告負擔百分之十三，餘由原告負擔。
    事實及理由
一、本件被告甲○○經合法通知，未於言詞辯論期日到場，核無
    民事訴訟法第 386條所列各款情形，爰依原告之聲請，由其
    一造辯論而為判決。
二、原告起訴主張：被告甲○○曾以其所有坐落臺中縣豐原市市
    ○段 388號地號土地（以下簡稱系爭土地）權利範圍全部，
    為被告乙○○設定權利價值新臺幣（下同） 570萬元、未定
    存續期間之第 1順位抵押權（以下簡稱系爭抵押權），經臺
    中縣豐原地政事務所以民國89年豐登字第030780號收件後，
    於同年89年3月2日登記完畢；該被告嗣後復因對原告負有如
    臺灣高等法院臺中分院95年度上易字第 2號和解筆錄所示之
    債務，以系爭土地為原告設定本金最高限額600萬元之第2順
    位抵押權，於90年8月1日登記完畢。又被告2人曾於91年6月
    26日簽訂買賣契約，由被告甲○○將系爭土地中之面積198.
    34平方公尺，以500萬元出售與被告乙○○，其2人並於該契
    約第 5條約定：被告甲○○於依該買賣契約約定，辦理系爭
    土地分割，並將其中198.34平方公尺移轉登記為被告乙○○
    所有後，即得以其對被告甲○○之 500萬元買賣價金債權，
    與被告甲○○對其享有之以系爭抵押權所擔保債權相互抵銷
    ，顯見系爭抵押權所擔保之債權至多僅有 500萬元，且業經
    被告甲○○以對被告乙○○之上開買賣價金債權相抵銷而不
    存在；另系爭抵押權之利息及遲延利息均登記為「無」，顯
    見系爭抵押權擔保之債權本金所生之約定或遲延利息，均非
    該抵押權擔保效力所及，從而該抵押權已無任何擔保債權存
    在，依據抵押權之從屬性，該抵押權應歸於消滅，惟被告乙
    ○○迄今仍拒不塗銷系爭抵押權，反聲請本院以94年度中拍
    字第 386號民事裁定准予拍賣系爭土地，嗣更持之為執行名
    義，以被告甲○○尚積欠其 570萬元及自89年3月1日起至清
    償日止按週年利率6%計算之利息為由，聲請本院以95年度執
    字第6700號強制執行事件查封系爭土地在案，已嚴重影響身
    為系爭土地第 2順位抵押權人之原告，就該土地拍賣所得價
    金之分配受償權利，原告自有提起本件確認系爭抵押權不存
    在訴訟之必要。再者，被告甲○○於系爭抵押權消滅後，怠
    於行使其權利，未請求被告乙○○塗銷系爭抵押權之設定登
    記，原告為保全債權，自得依據民法第 242條規定，代位請
    求被告乙○○塗銷系爭抵押權設定登記，為此提起本件訴訟
    。並聲明：確認被告乙○○以被告甲○○所有之系爭土地設
    定之系爭抵押權所擔保之債權（包括本金及利息）不存在；
    被告乙○○應將系爭抵押權設定登記予以塗銷。
三、被告乙○○抗辯：原告依據民法第 242條規定，代位被告甲
    ○○請求被告乙○○塗銷系爭抵押權登記部分，無須列被告
    甲○○為共同被告，鈞院就原告此部分請求，應駁回對被告
    甲○○之起訴；又被告 2人於上述買賣契約中雖約定：被告
    甲○○得以被告乙○○應給付之 500萬元買賣價金，與被告
    乙○○以系爭抵押權擔保之 570萬元債權相抵銷，然被告甲
    ○○並未依該買賣契約，履行分割系爭土地及將其中198.34
    平方公尺之所有權移轉登記予被告乙○○之義務，則被告甲
    ○○尚無從向被告乙○○請求給付 500萬元買賣價金；況被
    告乙○○於其後曾發函催告被告甲○○依上開買賣契約履行
    所有權移轉登記之義務，惟被告甲○○未依該催告函所定期
    限履行上述義務，經被告乙○○以此為由解除上開買賣契約
    ，是該買賣契約既經被告乙○○合法解除而不存在，被告甲
    ○○已無基於該買賣契約所生價金債權，可資與系爭抵押權
    擔保之債權相抵銷，故系爭抵押權所擔保之債權仍然存在，
    原告訴請確認系爭抵押權無擔保債權存在，並代位被告甲○
    ○請求被告乙○○塗銷系爭抵押權登記，並無理由。又系爭
    抵押權設定契約書於遲延利息欄雖記載為「無」，惟此係指
    被告 2人就該抵押權所擔保債權未約定遲延利息，並非被告
    乙○○已免除被告甲○○就該項債務應負之法定遲延利息債
    務，故被告乙○○就系爭抵押權所擔保之債權，本得請求被
    告乙○○給付法定遲延利息，且該項債權依法應為系爭抵押
    權擔保效力所及等語。並聲明：駁回原告之訴。被告甲○○
    未於言詞辯論期日到庭，復未提出書狀作何聲明或陳述。
四、以下事實為原告與被告乙○○所不爭執，核與原告提出之臺
    灣高等法院臺中分院95年度上易字第 2號和解筆錄影本、他
    項權利證明書影本、土地登記謄本正本、臺灣臺中地方法院
    檢察署檢察官92年度偵字第 20233號不起訴處分書影本、民
    事聲請強制執行狀影本各 1份，及被告乙○○提出之不動產
    買賣契約書影本、豐原中正路郵局第1670號存證信函影本及
    掛號郵件收件回執影本1份相符，堪信為真實：
  (一)原告與被告甲○○曾於臺灣高等法院臺中分院95年度上易字
    第 2號清償借款事件中達成訴訟上和解，被告甲○○依該和
    解筆錄內容，願給付原告5,045,000元，及自93年7月 8日起
    至清償日止按週年利率5%計算之利息。
  (二)被告甲○○曾以其所有之系爭土地，設定第 2順位抵押權予
    原告，並於90年8月1日辦畢登記。
  (三)系爭土地登記謄本上另登記有抵押權人為被告乙○○之系爭
    抵押權。
  (四)被告2人曾於91年6月26日簽訂買賣契約，由被告甲○○將系
    爭土地中之面積198.34平方公尺出售與被告乙○○，並於該
    契約第 5條約定：被告甲○○於依該契約約定履行土地分割
    及將其中198.34平方公尺所有權移轉登記為被告乙○○所有
    後，得以被告乙○○依該買賣契約應給付之價金 500萬元，
    與被告乙○○對其享有之系爭抵押權所擔保之債權相互抵銷
    。
  (五)被告乙○○於91年11月18日對被告甲○○寄發豐原中正路郵
    局第1670號存證信函，請求被告甲○○於收受該函後 7日內
    ，依上開買賣契約約定，就辦理土地分割及所有權移轉登記
    所需申請文件用印及提供印鑑證明，逾期不理，被告乙○○
    即解除與被告梁隆即所訂上開買賣契約。
  (六)被告甲○○迄今未履行其與被告乙○○所定上開買賣契約中
    所應負之分割系爭土地，並將其中198.34平方公尺移轉登記
    為被告乙○○所有之義務，經被告乙○○以此為由解除該買
    賣契約。
五、至原告主張：系爭抵押權擔保之債權，業經被告甲○○以其
    因將系爭土地中之面積198.34平方公尺出售予被告乙○○，
    而與被告乙○○對其享有之 500萬元債權相抵銷而不存在，
    依抵押權之從屬性，系爭抵押權亦因而歸於消滅等語，為被
    告乙○○所否認，並以前揭情詞置辯，則本件應審究者，厥
    為：
  (一)系爭抵押權是否尚有擔保債權存在？若有，是否業經被告甲
    ○○依上開買賣契約對乙○○享有之價金債權相抵銷？或因
    其他債之消滅事由發生而不復存在？
  (二)系爭抵押權所擔保債權，是否包括利息？
  (三)原告依據民法第 242條規定，主張代位被告甲○○請求被告
    乙○○塗銷系爭抵押權設定登記，有無理由？
    茲依序論究如次：
  (一)首按民事訴訟法第 247條所謂即受確認判決之法律上利益，
    係指因法律關係之存否不明確，致原告在私法上之地位有受
    侵害之危險，而此項危險得以對於被告之確認判決除去之者
    而言，故確認法律關係成立或不成立之訴，苟具備前開要件
    ，即得謂有即受確認判決之法律上利益，縱其所求確認者為
    他人間之法律關係，亦非不得提起，最高法院著有42年臺上
    字第1031號判例可資參照。查被告乙○○業已以系爭土地第
    1 順位抵押權（即系爭抵押權）之抵押權人身分，持本院許
    可拍賣系爭土地之裁定為執行名義，聲請本院就系爭土地為
    強制執行等情，業經本院調閱94年度中拍字第 386號及95年
    度執字第6700號案卷查明屬實。原告既為系爭土地第 2順位
    抵押權人，是其依該抵押權擔保之債權，得否就系爭土地強
    制執行所得受清償，與系爭抵押權之債權是否存在？若尚存
    在，其數額為若干？均直接相關，況被告 2人曾就系爭土地
    之部分面積訂定買賣契約，並於契約內約定被告甲○○得以
    對被告乙○○之買賣價金債權與系爭抵押權擔保之債權相抵
    銷，則系爭抵押權所擔保債權是否因而消滅，因與原告就系
    爭土地強制執行之所得分配之數額至為相關，原告如不訴請
    確認，其身為該土地第 2順位抵押權人之優先受償權將有受
    侵害之虞，揆諸前揭判例意旨，其提起聲明第 1項之確認訴
    訟，請求確認被告乙○○對被告甲○○已無系爭抵押權擔保
    之債權存在，自有確認利益，合先敘明。
  (二)次查，原告主張系爭抵押權擔保之債權本金至多僅有 500萬
    元一節，核與被告乙○○於本院95年5月2日言詞辯論期日陳
    稱：伊曾向銀行貸款 570萬元，借予被告甲○○，被告甲○
    ○僅為部分清償，尚欠超過 499萬餘元未還，伊為免在銀行
    留下不良之信用紀錄，遂經常以自己之資金代被告甲○○清
    償該筆借款之本息，故被告甲○○實際尚積欠伊超過 499萬
    元未償；及被告甲○○於其涉犯詐欺刑事罪嫌之臺灣臺中地
    方法院檢察署92年度偵字第 20333號偵查案件中所陳：被告
    乙○○於89年2月29日向合作金庫貸款500萬元借予伊等語，
    就被告甲○○積欠被告乙○○債務數額部分之陳述，大致相
    符，亦與被告 2人就系爭土地中之面積198.34平方公尺部分
    所訂上述買賣契約內約定，被告甲○○因出售該部分土地可
    得之買賣價金，得與其積欠被告乙○○之債務相抵銷之數額
    為500萬元者，亦相符合，堪信為真。又被告2人未能舉證證
    明系爭抵押權有超過 500萬元之擔保債權存在，則原告主張
    該抵押權所擔保債權在超過 500萬元部分不存在一節，應屬
    有據。
  (三)再者，原告雖主張：系爭抵押權擔保之 500萬元債權，業經
    被告甲○○以其依上開買賣契約出售系爭土地之部分予被告
    乙○○所應得之 500萬元價金債權主張抵銷而不復存在等語
    ，惟為被告乙○○所否認，並抗辯：被告甲○○未依該買賣
    契約約定，履行分割系爭土地，並將其中面積198.34平方公
    尺移轉登記為伊所有之義務，經伊以存證信函限期催告被告
    甲○○履行，惟被告甲○○仍置之不理，故伊已以此為由解
    除該買賣契約等語，且提出存證信函影本及掛號郵件收件回
    執影本各 1件為證，而原告對於被告乙○○此項抗辯並未加
    以爭執，自堪認被告乙○○所辯上情為真實。被告 2人間就
    系爭土地中之198.34平方公尺所訂上述買賣契約，既因被告
    甲○○未履行出賣人應負之移轉標的物所有權義務，經被告
    乙○○予以解除，則被告甲○○自無從對被告乙○○請求給
    付買賣價金 500萬元，是系爭抵押權所擔保被告乙○○對被
    告甲○○之 500萬元債權，自未因抵銷而消滅。原告復未舉
    證證明系爭抵押權所擔保之債務已因被告甲○○清償或有民
    法債編通則第 6節所定事由（如提存、免除、混同）發生而
    消滅，則其主張系爭抵押權擔保之 500萬元債權，亦已不復
    存在等語，即非可採。
  (四)末查，原告復主張：系爭抵押權之設定登記中並未約定利息
    ，且被告甲○○對被告乙○○所負債務未定有期限，被告乙
    ○○復未證明曾向被告甲○○為還款之催告，故亦不發生遲
    延利息；況縱有遲延利息，被告 2人間就其利率亦無特別約
    定，應依法律規定以5%計算，且被告甲○○已清償至91年 5
    月止之本息，被告乙○○於聲請本院裁定准予拍賣系爭土地
    時，竟主張遲延利息應自89年3月1日起依週年利率6%計算，
    並無理由等語，亦為被告所否認。經查：
  1.依卷附系爭土地登記謄本所載，系爭抵押權設定登記之「利
    息」及「遲延利息」欄雖均記載為「無」，此與臺中縣豐原
    地政事務所以95年5月16日豐地登字第 0950005180號函檢送
    本院之系爭抵押權設定契約書中有關該抵押權擔保之「利息
    」、「遲延利息」部分均約定為「無」者相符。惟依民法第
    861 條規定：抵押權所擔保者為原債權、利息、遲延利息，
    及實行抵押權之費用；但契約另有訂定者，不在此限；又抵
    押權所擔保債權之範圍，應包括遲延利息在內，且不以登記
    為必要，最高法院亦著有73年臺抗字第 239號判例可資參照
    。是以系爭抵押權之設定登記資料及他項權利證明書中有關
    利息與遲延利息為「無」之記載，僅能證明被告 2人間就被
    告甲○○對被告乙○○所負債務未約定利息，然被告甲○○
    就逾期未清償被告乙○○之債務部分，依法仍發生遲延利息
    ，且原告未能舉證證明被告乙○○有免除被告甲○○遲延利
    息債務之意思，則上開登記謄本及他項權利證明書上所載系
    爭抵押權之「遲延利息：無」，僅能解作被告 2人就該抵押
    權擔保債權之遲延利息未約定利率，則依上說明，系爭抵押
    權擔保之債權因被告甲○○逾期未清償，所產生應依法定利
    率計算之遲延利息，自仍屬系爭抵押權擔保之範圍。
  2.次查，被告乙○○抗辯：被告甲○○於89年3月1日向被告乙
    ○○借用570萬元時，曾簽發發票日為89年2月29日之同面額
    本票 1紙交付被告乙○○等情，業據本院調取94年度中拍字
    第386號拍賣抵押物案卷，核閱其內之本票影本1紙無誤，是
    被告甲○○顯係以負擔該本票債務，作為使被告乙○○受償
    借款債權之方法，則依民法第 320條「因清償債務而對於債
    權人負擔新債務者，除當事人另有意思表示外，若新債務不
    履行時，其舊債務仍不消滅」之規定，在被告甲○○對被告
    乙○○所負借款債務未消滅前，被告乙○○對被告甲○○之
    借款債權與上開本票 2項債權係屬併存，被告乙○○自得選
    擇其一而行使之，且該本票既係被告甲○○簽發，供清償系
    爭抵押權所擔保借款債權之用，自應為系爭抵押權擔保效力
    所及。至於原告復援引最高法院84年臺上字第1967號判例及
    76年度第 6次民事庭會議決定(一)之意旨，主張系爭抵押權之
    登記資料及設定契約書內均未記載該抵押權係擔保票據債權
    ，則上開本票所示之債權自非系爭抵押權擔保之效力所及，
    然上述最高法院之判例及會議決定均係針對最高限額抵押權
    所作成，系爭抵押權並非最高限額抵押權，其所擔保之債權
    種類應如何判斷，自不適用該 2最高法院之見解，是以上述
    判例及決定內容並不足以作為對原告有利之認定。前開本票
    債權既為系爭抵押權擔保效力所及，則被告乙○○主張該抵
    押權所擔保之遲延利息應依週年利率6%計算，與票據法第12
    4條準用第97條第1項第 2款「執票人向匯票債務人行使追索
    權時，得要求自到期日起如無約定利率者，依年利六釐計算
    之利息」規定相符，原告主張該抵押權擔保之遲延利息僅能
    依週年利率5%計算，即非可採。
  3.惟查，上述本票並未記載到期日，依票據法第120條第2項規
    定，應視為見票即付，被告乙○○雖未舉證證明其在持本院
    准許拍賣抵押物之94年度中拍字第 386號民事裁定為執行名
    義，聲請本院就系爭土地為強制執行，以受償該本票債權前
    ，曾對被告甲○○提示上述本票而未獲支付，然觀諸被告甲
    ○○於收受本院上述拍賣抵押物裁定後，並未提出抗告，業
    據本院調閱該拍賣抵押物案卷查明屬實，堪認被告甲○○對
    於該裁定理由中所載：系爭抵押權所擔保之債權（即由被告
    甲○○簽發上開本票作為清償方法，向被告乙○○所借款項
    ）已屆清償期等語，並不爭執，據此應可推論：被告乙○○
    至遲於94年11月28日向本院聲請裁定准予拍賣系爭土地（參
    見該拍賣抵押物案卷內之聲請狀上所蓋收狀章戳）之前1 日
    即94年11月27日，已對被告甲○○提示上開本票，則依前揭
    票據法之條文規定，被告乙○○得自該日起請求被告甲○○
    給付按週年利率6%計算之利息，且依據前開說明，該部分利
    息債權亦為系爭抵押權之擔保效力所及。從而，被告乙○○
    持上開拍賣抵押物裁定聲請本院為強制執行時，主張被告甲
    ○○就前述本票票款570萬元自89年3月1日起至94年11月26
    日止按週年利率6%計算之利息，亦在系爭抵押權擔保範圍內
    ，即無可採（至於原告援引被告乙○○與其妻即訴外人羅淑
    霞於臺灣臺中地方法院檢察署92年度偵字第20 333號偵查案
    件中陳稱：被告乙○○有1筆土地被被告甲○○拿去合作金
    庫貸款570萬元，分期攤還至91年5月剩餘4,993, 276元，其
    後被告甲○○即無力繳納本息等語，主張被告甲○○就系爭
    抵押權擔保之債權，已清償迄至91年5月止之利息，然被告
    甲○○所清償之此部分利息，應係被告乙○○代其向合作金
    庫借款時，與合作金庫約定應按期繳納之利息，故非系爭抵
    押權之擔保效力所及，從而自不得以被告甲○○停止繳納該
    項約定利息之時點，作為認定系爭抵押權所擔保遲延利息債
    務之起算點，附此敘明）。
  4.復按「上訴人係否認曾與被上訴人訂立買賣某號股份之契約
    ，提起消極確認之訴，按照舉證責任分配之原則，應由主張
    買賣契約存在之被上訴人，就訂立買賣契約之事實負舉證之
    責」，最高法院著有28年上字第11號判例意旨可資參照。被
    告乙○○聲請本院就系爭土地強制執行時，另主張被告甲○
    ○就上述本票票款之全額 570萬元均應自94年11月27日起至
    清償日止給付按週年利率6%計算之利息，然為原告所否認，
    揆諸前揭判例旨趣，應由主張該項利息債權存在之被告乙○
    ○就此一事實負舉證責任。而被告乙○○至遲已於94年11月
    27日向被告甲○○提示上開本票，惟被告甲○○就該本票面
    額尚有 500萬元未償還被告乙○○，被告乙○○依法得請求
    被告甲○○給付該 500萬元自上述日期起至清償日止按週年
    利率6%計算之利息，業如前述，則原告否認被告乙○○此部
    分利息債權之存在，尚非有據；然被告甲○○就該本票面額
    超過 500萬元部分，對被告乙○○既不再負有給付義務，自
    無給付遲延之可能，則被告乙○○主張被告甲○○就上述本
    票債權逾500萬元部分亦應支付遲延利息，自無足取。
  5.綜上，系爭抵押權所擔保之利息債務，為被告甲○○尚積欠
    被告乙○○之 500萬元本票票款，自94年11月27日起至清償
    日止，按週年利率6%計算之利息，原告訴請確認系爭抵押權
    擔保之利息債權超過上述範圍不存在部分，洵屬有據，應予
    准許；其餘部分則於法無據，不應准許。
五、綜上所述，系爭抵押權擔保之債權，尚餘 500萬元，及自94
    年11月27日起至清償日止，按週年利率6%計算之遲延利息，
    故原告訴請確認系爭抵押權擔保之債權，於超過上述金額及
    利息部分不存在，為有理由，逾該範圍之確認訴訟則無理由
    ，應予駁回。又抵押權為從物權，以主債權之存在為其存在
    之前提，故如主債權因清償、免除、抵銷或其他原因而消滅
    時，則抵押權自亦當然隨之消滅。惟如主債權一部消滅時，
    則否。此乃基於抵押權不可分性所使然。而抵押權所擔保之
    主債權未全部消滅前，抵押人尚不得請求塗銷該抵押權設定
    登記。系爭抵押權既尚有部分擔保之債權存在，依上說明，
    該抵押權自仍從屬於所擔保之該部分債權而存在，則原告依
    據民法第 242條規定，代位被告甲○○訴請被告乙○○塗銷
    系爭抵押權之設定登記，於法無據，應予駁回。
六、訴訟費用負擔之依據：民事訴訟法第79條。
中    華    民    國    95    年     6    月    13    日
                      民事第一庭法  官  鍾啟煒
以上正本係照原本作成
如對本判決上訴，須於判決送達後20日內向本院提出上訴狀
中    華    民    國    95    年     6    月    13    日
                                書記官  林素妃


司法院資訊處製作；財團法人民間司法改革基金會備份。
